## Structures de données
Plusieurs types d'objets de *R* peuvent contenir des données.

## Les Vecteurs
Les vecteurs sont unidimentionnels et homogènes.
Une variable seule peut être représentée par un vecteur de l'un des types suivants:  
- `logical`: la variable prend les valeurs  `TRUE` ou `FALSE` (1 ou 0)  
- `integer`: un entier uniquement (représenté par un nombre suivi de `L`)  
- `numeric` ou `double`: un nombre réel  
- `character`: une chaine de caractères (du texte)

Une valeur seule est un vecteur de longueur 1.

`c()` est la fonction de concaténation. elle combine les valeurs de différents type en un vecteur.  
`typeof()` identifie le type du vecteur. `length()` renvoie la longueur du vecteur.

Exemple:
```{r}
mon_vec <- c(1, 3, 5)
mon_vec
typeof(mon_vec)
char_vec <- c("these", "are", "some", "words")
length(char_vec)
```

**Répétition et séquence**  
`rep()` créé un vecteur en répétant les élements:  
`seq()` créé un vecteur en faisant une séquence d'éléments.  
L'expression `m:n` génère une séquence d'entiers de `m`à `n`  
Par exemple:
```{r}
# répéter 3 fois 0
rep(0, times=3)
# répéter 4 fois "abc"
rep("abc", 4)
# Séquence de 1 à 5 avec un pas de 2
seq(from=1, to=5, by=2)
# Séquence de 10 à 0 avec un pas de -5
seq(10, 0, -5)
# Séquence d'entiers de 3 à 7
3:7
# Répétition de séquence:
rep(seq(1,3,1), times=2)
# Séquence de répétition
rep(seq(1,3,1), each=2)
```

## Recyclage vectoriel

Lorsque des opérations sont réalisées sur deux vecteurs ou plus, dont les dimensions sont inégales, les valeurs du vecteur le plus court seront *'recyclées'*  pour compléter le vecteur jusqu'à obtenir la même dimension que le vecteur le plus long.

Dans l'exemple ci-dessous, le vecteur `c(1)` de taille 1 est recyclé pour devenir `c(1,1,1)`

```{r}
c(1,2,3) + 1
```
Ici, le vecteur `c(1,2)` est recyclé deux fois pour devenir `c(1,2,1,2,1,2)`
```{r}
c(1,2,3,4,5,6) + c(1,2)
```
`c(2)` devient `c(2,2,2)`
```{r}
c(1,2,3) < 2
```
Si le recyclage est partiel, on a le message
```{r} 
c(2,3,4) + c(10, 20)
```

## Sélectionner des sous-ensembles de vecteur avec `[]`

Les éléments composant un vecteur peuvent être sélectionnés en spécifiant sa position dans le vecteur entre `[]`

```{r} 
# créer un vecteur de 10 à 1
a <- seq(10,1,-1) ; a
``` 
Par exemple : Sélectionner le 2ème élément
```{r} 
a[2]
```
Sélectionner les 5 premiers éléments
```{r} 
a[seq(1,5)]
```
Sélection des premier, troisième et quatrième éléments:
```{r}
a[c(1,3,4)]
```

Les éléments peuvent être nommés, et appelés par leur nom.

```{r}
scores <- c(John=25, Marge=34, Dan=24, Emily=29)
scores[c("John", "Emily")]
```

## Sélection conditionnelle - sous ensemble conditionné

Le *subsetting* logique peut être fait avec un vecteur `(TRUE/FALSE)`
```{r}
scores[c(FALSE, TRUE, TRUE, FALSE)]
```

Il peut aussi être fait avec une condition
  
```{r}
scores[scores<30]
```

## Listes

Les listes sont des éléments uni-dimensionnels, mais dont les éléments peuvent être de types différents : des vecteurs (de toute dimension), des listes, des matrices, des dataframes.

\textbf{Génération de liste par `list()`}
Une liste composée d'un vecteur, d'un vecteur d'entiers et un vecteur de caractères.

```{r}
mylist <- list(1.1, c(1L,3L,7L), c("abc", "def"))
mylist
```

Les éléments peuvent être nommés

```{r}
mary_info <- list(classes=c("Biology", "Math", "Music",
                            "Physics"),
                  friends=c("John", "Dan", "Emily"),
                  SAT=1450)
mary_info
```

\textbf{Accès aux éléments de listes}

Comme précédemment, l'accès aux composants d'une liste se fait soit par `[[]]` pour accèder avec la position, soit avec `$` pour accèder avec le nom.

Par la position
```{r}
mary_info[[2]]
```
Par le nom
```{r}
mary_info$SAT
```
Le second élément du vecteur `friend`
```{r}
mary_info$friends[2]
```

## Matrices
Les matrices sont des structures de données à deux dimensions et homogènes.

\textbf{Créer une matrice `matrix()`}

L'input de `matrix()` est un vecteur qui est transformé en une matrice en 2 dimensions, selon les spécifications `nrow` et `ncol`.

Par défaut, la matrice est remplie colonne par colonne, cela est modifié par  `byrow=T` 

Par exemple: une matrice 2lx3c, remplie par colonne:
```{r} 
# on remplit les colonnes avec le vecteur de 1 à 6 sur 2 lignes
a <- matrix(1:6, nrow=2)
a
```
Remplissage par ligne
```{r}
b <- matrix(5:14, nrow=2, byrow=TRUE)
b
```
 
\textbf{Accès aux éléments d'une matrice - `[row,column]`}

L'omission de `row` correspond à la sélection de toutes les lignes. L'omission de `column` sélectionne toutes les colonnes.

Sélection de la ligne 2, colonne 3
```{r}
a[2,3]
```
Toutes les lignes de la colonne 2
```{r}
b[,2]
```
Toutes les colonnes de la ligne 1
```{r}
a[1,]
```

## Dataframe

Les données de l'analyse statistique sont typiquement stockées dans des  `dataframe`.

Elles combinent les possibilités des matrices et des listes.

Comme pour les matrices, les `dataframe` sont rectangulaires, les colonnes sont les variables et les lignes sont les observations de ces variables.
Comme les listes, les `dataframe` peuvent avoir des éléments (les colonnes) de différents types (numérique, caractère, facteurs, logique,etc.) 

Mais les éléments d'un `dataframe` doivent être de longueur égale.

\textbf{Créer un dataframe avec `data.frame()`}

La syntaxe est la même que pour `list()`, mais les éléments doivent être de même longueur.
Les éléments peuvent être nommés.

Par exemple, un vecteur logique et un vecteur numérique

```{r}
mydata <- data.frame(diabetic = c(TRUE, FALSE, TRUE, FALSE), 
                     height = c(65, 69, 71, 73))
mydata
```

\textbf{Sous ensemble de dataframes}

Comme pour les matrices et les listes, les sélections sont faites avec`[rows, columns]` ou avec le nom de la variable.

Par exemple
```{r} 
mydata[3,2]
```
Ou 
```{r}
mydata[1:2, "height"]
```
Ou 
```{r}
mydata[,"diabetic"]
```

\textbf{Accéder aux variables ou colonnes par le nom ou `$`}
Par exemple
```{r}
mydata$height[2:3]
mydata[["height"]]
mydata[["height"]][2]
```

\textbf{Nommer les variables d'un dataframe}

`colnames(data_frame)` renvoie les noms des colonnes d'une dataframe (ou d'une matrice).  
`colnames(data_frame) <- c("some", "names")` assigne des noms aux colonnes.  
Par exemple
```{r}
colnames(mydata)
colnames(mydata) <- c("Diabetic", "Height")
colnames(mydata)
```
Pour changer le nom d'une variable:
```{r}
colnames(mydata)[1] <- "Diabetes"
colnames(mydata)
```
Enfin on peut *"copier/coller"* une variable sous condition :

`dat[dat$Subject=='s2',]$RT <- dat[dat$Subject=='s2',]$Trial`

\textbf{Examiner la structure d'un objet}

Pour les objets à 2 dimensions `dim()` renvoie le nombre de lignes et de colonnes.

On utilise  `str()` pour connaître la structure d'un objet et le type de ses éléments.

```{r}
dim(mydata)

str(mydata)
```

